臺灣高等法院民事判決
                                      108年度上字第805號
上  訴  人  陳兩全  
訴訟代理人  陳錦隆律師
            黃聖展律師
被  上訴人  陳金成  
            陳金欉  
            陳水火  
共      同
訴訟代理人  李旦律師  
            江俊賢律師

上列當事人間請求分割共有物事件，上訴人對於中華民國108年5
月10日臺灣士林地方法院107年度訴字第1600號第一審判決提起
上訴，本院於109年4月1日言詞辯論終結，判決如下：
    主  文
原判決廢棄。
被上訴人於第一審之訴駁回。
第一、二審訴訟費用由被上訴人負擔。
    事實及理由
一、被上訴人主張：坐落臺北市○○區○○段0○段000地號土地（面
    積16平方公尺，下稱系爭土地）為兩造共有，應有部分比例
    各如原判決附表二（下稱附表二）所示。兩造並無不分割之
    協議，亦無因物之使用目的不能分割之情形，然迭經磋商，
    仍無法達成協議，伊等自得請求裁判分割系爭土地。又系爭
    土地面積狹小，倘按兩造應有部分比例予以原物分割，將使
    兩造各自分得部分面積過小且易呈不規則狀，不利於系爭土
    地之經濟利用價值。而系爭土地與同小段100地號土地（下
    稱100地號土地）同為門牌臺北市○○區○○○路0段000號5層樓
    建物（下稱系爭建物）之坐落基地，系爭建物1、2樓為陳金
    成所有，3、4樓為陳金欉所有，5樓為陳水火所有，上訴人
    並非系爭建物之所有人，另100地號土地與系爭土地毗鄰，
    為伊等共有，若由伊等按原應有部分比例就系爭土地繼續維
    持共有，再以價金補償上訴人，有利於系爭土地之利用及經
    濟效益，應屬適當之分割方案。爰依民法第823條第1項規定
    訴請裁判分割系爭土地等語。原審判決系爭土地分歸被上訴
    人取得，並按原判決附表一（下稱附表一）所示應有部分比
    例維持共有，被上訴人應補償上訴人新臺幣（下同）86萬69
    65元。上訴人不服，提起上訴。被上訴人答辯聲明：上訴駁
    回。
二、上訴人則略以：系爭土地為法定空地，按建築法第11條第3
    項及「建築基地法定空地分割辦法」（下稱系爭分割辦法）
    第4條之規定，存有因使用目的不能分割之情形，是被上訴
    人請求裁判分割系爭土地，即有未合。退步縱認系爭土地得
    予裁判分割，系爭土地與同小段102地號土地相連接，有合
    併參與都市更新之機會，系爭土地若採原判決所附臺北市士
    林地政事務所土地複丈成果圖（下稱附圖）所示之A方案或B
    方案予以分割，既無損於被上訴人之利益，亦使伊得保有參
    與都市更新之機會，應較為適當等語，資為抗辯。上訴聲明
    ：㈠原判決廢棄。㈡被上訴人於第一審之訴駁回。㈢若准予分
    割，系爭土地應按附圖所示A方案（即附圖A方案編號B部分
    歸上訴人單獨所有，編號A部分歸被上訴人按應有部分比例
    維持共有）或B方案（即附圖B方案編號甲部分歸上訴人單獨
    所有，編號乙部分歸被上訴人按應有部分比例維持共有）予
    以分割（見本院卷二第78頁）。
三、查系爭土地為兩造共有，面積16平方公尺，應有部分比例各
    如附表二所示。系爭土地與100地號土地同為系爭建物之建
    築基地，系爭建物1、2樓為陳金成所有，3、4樓為陳金欉所
    有，5樓為陳水火所有，上訴人並非系爭建物之所有人，另1
    00地號土地與系爭土地毗鄰，為被上訴人共有等情，有土地
    、建物登記謄本、地籍圖在卷可參【見原審107年度士調字
    第316號卷（下稱調字卷）第10-19頁、原審107年度訴字第1
    600號卷（下稱訴字卷）第176頁、本院卷一第315-317頁】
    ，且為兩造所不爭執，堪信為真實。
四、被上訴人得否依民法第823條第1項規定訴請裁判分割系爭土
    地：
  ㈠按各共有人，除法令另有規定外，得隨時請求分割共有物。
    但因物之使用目的不能分割或契約訂有不分割之期限者，不
    在此限。民法第823條第1項定有明文。次按應留設之法定空
    地，非依規定不得分割、移轉，並不得重複使用；其分割要
    件及申請核發程序等事項之辦法，由中央主管建築機關定之
    ，建築法第11條第3項前段定有明文。而系爭分割辦法為內
    政部按前開規定之授權所訂定，屬委任立法，有法律位階之
    效力，屬特別規定，是建築基地法定空地之分割，自須符合
    系爭分割辦法所定之要件及程序，始得為之。又建築基地之
    法定空地併同建築物之分割，非於分割後合於左列各款規定
    者不得為之。⒈每一建築基地之法定空地與建築物所占地面
    應相連接，連接部分寬度不得小於2公尺。……⒊每一建築基地
    均應連接建築線並得以單獨申請建築。⒋每一建築基地之建
    築物應具獨立之出入口；建築基地空地面積超過依法應保留
    之法定空地面積者，其超出部分之分割，應以分割後能單獨
    建築使用或已與其鄰地成立協議調整地形或合併建築使用者
    為限；申請建築基地法定空地分割，應檢附直轄市、縣市主
    管建築機關准予分割之證明文件。系爭分割辦法第3條第1、
    3、4款、第4條、第5條第1項分別定有明文。前揭規定即屬
    民法第823條第1項規定「法令另有規定」之情形。準此，法
    定空地原則上不能分割，必須符合系爭分割辦法規定之情形
    ，即併同建築物分割或建築基地空地面積超過依法應保留之
    法定空地面積，且取得主管機關准予分割之證明者，始得為
    之。共有人訴請法院裁判分割具法定空地限制之共有土地，
    亦應遵守上揭規定。倘因上開法令限制無法分割，法院即不
    得准許分割，自無定分割方法之餘地（最高法院106年度臺
    上字第467號判決意旨參照）。
  ㈡查系爭建物於69年9月17日竣工，於70年4月3日辦理第一次登
    記，其建築地號為100地號土地（重測前為○○段○○○○段144-1
    1地號）、系爭土地（重測前為○○段○○○○段144-82地號）等
    情，有使用執照存根、建物登記謄本在卷可參（見調字卷第
    15-19頁、訴字卷第184頁），並經本院調閱68建（士林）字
    第074號建造執照、69使字第1467號建築物使用執照卷宗核
    閱無訛（見本院卷一第255頁）。而建築法所稱建築基地，
    為供建築物本身所占之地面及其所應留設之法定空地，此為
    建築法第11條第1項前段所明定，是以建築基地扣除建築面
    積之餘額，即為法定空地之面積。本件兩造均不爭執系爭土
    地為空地（見本院卷一第310頁），堪認系爭土地為系爭建
    物之法定空地甚明。依前開說明，系爭土地原則上不能分割
    ，必須符合前述系爭分割辦法規定之情形，始得為之。
  ㈢系爭土地面積僅16平方公尺，業如前述。另系爭土地使用分
    區為「第三之二種住宅區」，依臺北市土地使用分區管制自
    治條例（下稱系爭自治條例）第17條規定，第三種住宅區建
    築基地之平均寬、深度不得小於8公尺、16公尺，最小寬度
    為4.8公尺，最小深度為9.6公尺，而系爭土地分割後未符合
    臺北市土地使用分區「第三之二種住宅區」之最小基地規模
    ，未符系爭分割辦法第3條之規定等情，有臺北市建築管理
    工程處（下稱建管處）109年2月7日北市都建照字第1093001
    488號函附卷足稽（見本院卷二第27、28頁，下稱系爭函文
    ），可知系爭土地分割後，因不符合系爭自治條例所定「第
    三之二種住宅區」之建築基地最小規模，無法單獨建築使用
    。又本件被上訴人僅請求分割系爭土地，非與系爭建物併同
    分割，且未取得主管機關准予分割之證明，而系爭建物為69
    年9月17日竣工，於70年4月3日辦理第一次登記，業如前述
    ，亦不符合系爭分割辦法第5條第2項所定「實施建築管理前
    或60年12月22日建築法修正前建造完成之建築基地，其申請
    分割者，得以土地登記規則第70條第2項所列文件辦理」之
    情形，依前開說明，既不符合系爭分割辦法第3條第1、3、4
    款、第4條、第5條之情形，法院即不得准許分割，自無定分
    割方法之餘地。至被上訴人提出之建管處109年2月26日北市
    都建照字第1093045548號函固記載：「…說明：…有關旨揭
    地號土地（即系爭土地）法院是否得依職權予以裁判分割一
    事，依系爭分割辦法第6條規定：『建築基地之土地經法院判
    決分割確定，申請人檢附法院確定判決書申辦分割時，地政
    機關應依法院判決辦理。…』，爰此法院得依職權予以裁判分
    割。」等語（見本院卷二第65頁），惟共有人訴請法院裁判
    分割具法定空地限制之共有土地，亦應遵守系爭分割辦法第
    3條第1、3、4款、第4條、第5條第1項等規定，業如前述，
    前開函文僅在說明系爭分割辦法第6條規定之內容，並未具
    體認定系爭土地之分割，是否符合系爭分割辦法第3條第1、
    3、4款、第4條、第5條第1項等規定，無從憑此為被上訴人
    有利之認定。依上所陳，系爭土地屬法定空地，被上訴人訴
    請裁判分割，惟不符合系爭分割辦法第3條第1、3、4款、第
    4條、第5條第1項等規定之情形，其請求即無理由。至被上
    訴人雖聲請通知建管處職員賴奕錚到庭做證，以究明系爭土
    地得否由法院裁判分割（見本院卷二第17頁），惟此部分業
    經本院向建管處函詢，並經建管處以系爭函文函覆在案（系
    爭函文之承辦人員為賴奕錚），是本院認並無通知證人賴奕
    錚到庭說明之必要，附此敘明。
五、綜上，被上訴人依民法第823條第1項規定，請求分割系爭土
    地，為無理由，不應准許。原審判決系爭土地分歸被上訴人
    取得，並按附表一所示應有部分比例維持共有，被上訴人應
    補償上訴人86萬6965元，尚有未洽。上訴人上訴意旨指摘原
    判決不當，求予廢棄，為有理由，爰廢棄改判如主文第2項
    所示。
六、本件事證已臻明確，兩造其餘之攻擊或防禦方法及所用之證
    據，經本院斟酌後，認為均不足以影響本判決之結果，爰不
    逐一論列，附此敘明。
七、據上論結，本件上訴為有理由，依民事訴訟法第450條、第7
    8條，判決如主文。
中　　華　　民　　國　　109 　年　　4 　　月　　22　　日
                  民事第十四庭    
                      審判長法  官  蔡和憲
                            法  官  邱靜琪
                            法  官  蕭清清
正本係照原本作成。
如不服本判決，應於收受送達後20日內向本院提出上訴書狀，其
未表明上訴理由者，應於提出上訴後20日內向本院補提理由書狀
（均須按他造當事人之人數附繕本）上訴時應提出委任律師或具
有律師資格之人之委任狀；委任有律師資格者，另應附具律師資
格證書及釋明委任人與受任人有民事訴訟法第466條之1第1項但
書或第2項（詳附註）所定關係之釋明文書影本。如委任律師提
起上訴者，應一併繳納上訴審裁判費。
中　　華　　民　　國　　109 　年　　4 　　月　　22　　日
　　　　　　　　　　　　　
　　　　　　　　　　　　　  書記官  張淑芳   
附註：
民事訴訟法第466條之1（第1項、第2項）：
對於第二審判決上訴，上訴人應委任律師為訴訟代理人。但上訴
人或其法定代理人具有律師資格者，不在此限。
上訴人之配偶、三親等內之血親、二親等內之姻親，或上訴人為
法人、中央或地方機關時，其所屬專任人員具有律師資格並經法
院認為適當者，亦得為第三審訴訟代理人。